【裁判字號】    90,重上,407
【裁判日期】    901128
【裁判案由】    給付貨款
【裁判全文】
台灣高等法院民事判決  九十年度重上字第四○七號
      上  訴  人    台北縣板橋市大觀國民小學
      法定代理人    吳玉美
      被上訴人      台灣新學友股份有限公司
      法定代理人    廖蘇西姿
右當事人間請求給付貨款事件，上訴人對於中華民國九十年七月十九日臺灣板橋地方
法院八十九年度重訴字第三九七號第一審判決提起上訴，本院判決如左：
    主    文
原判決命上訴人給付之金額逾新台幣伍佰零玖萬壹仟參佰壹拾捌元本息部分，及該部
分假執行之宣告暨訴訟費用之裁判均廢棄。
右廢棄部分，被上訴人在第一審之訴及假執行之聲請均駁回。
其餘上訴駁回。
第一、二審訴訟費用由被上訴人負擔三分之一，餘由上訴人負擔。
    事    實
甲、上訴人方面：
壹、聲明：求為判決：
一、原判決不利上訴人部分廢棄。
二、右廢棄部分，被上訴人在第一審之訴及其假執行之聲請均駁回。
貳、陳述：除與原判決記載相同部分，茲予引用外，並補陳：
一、本件於發包前即將所有產品規格、交貨方式、交貨期限及以一次驗收為前提等契
    約要求，提供於相關投標需知文件中，凡有意投標廠商，必須自行評估依投標須
    知之要求完成，而不能以交貨期限短不合理置辯。被上訴人既已投標，應已事先
    瞭解相關合約內容，認為可以依投標條件完成，若被上訴人自認無法依限完成應
    於開標當時提出延後交貨期限，然被上訴人未曾提出，得標後自應依誠信原則執
    行及遵守雙方所簽訂之合約條款。
二、兩造於八十八年十一月四日開會時，係要求被上訴人應於八十八年十一月三十日
    前將包括教育訓練、交貨、回收驗收紀錄表等有關事宜全部完成，並未同意被上
    訴人延期履約，亦未同意已發生之遲延責任免予逾期罰款，該協調會紀錄中有關
    「本案應於八十八年十一月三十日前全部完成，：：：未完成交貨時要依合約扣
    除履約保証金」之意係指本件如被上訴人於八十八年十一月三十日前未全部履約
    交貨，則上訴人將依合約書第四條第五、七項之約定，扣被上訴人所繳納之三百
    八十六萬八千元之履約保証金，且不予退還，與履約期限延長與否或逾期扣款罰
    則之規定無涉，故協調會紀錄在同條項乃約定「若無法於期限內完成，甲方將依
    合約規定執行各項罰則及扣款」，原審認定為伊係免除原交貨期限至前揭期日之
    逾期罰款，實屬有誤。事實上伊係經台北縣政府委辦本件採購，故若需展延期日
    均需台北縣政府同意後方得實行，伊等並無權限決定，且觀之本件並無呈報台北
    縣政府前揭被上訴人主張之事項，顯見兩造並未達成免除被上訴人逾期罰款之合
    意。
參、證據：除援用原審所提立證方法外，並補提大觀國小函報台北縣政府核案之相關
    公文、新學友函請大觀國小之相關往來公文為證。
乙、被上訴人方面：
壹、聲明：求為判決：上訴駁回。
貳、陳述：除與原判決記載相同部分，茲予引用外，並補陳：
一、本件上訴人於八十八年五月二十四日始與被上訴人簽約，上訴人以六月二十日為
    交貨期限，再扣除假日後客觀上實難於完成，是項合約之履行期限顯然不當，而
    有違政府採購法之基本精神。
二、在履約過程中，上訴人皆未提及逾期罰款事，直至八十九年六月二十六日為結算
    驗收時，始表示逾期違約計罰，且依據八十八年十一月四日之協調會議紀錄所載
    ，亦足使被上訴人認為係履約期限延展至八十八年十一月三十日之同意，被上訴
    人雖辯稱並未同意將履約期限改至八十八年十一月三十日，尚難採信。況上訴人
    為本件契約之當事人，有權決定有關契約內容之更改及執行
    ，台北縣教育局既係委託上訴人辦理，自應有所授權。雙方就履行期既已延至十
    一月三十日，且視同合約處理，自應有拘束力，至於上訴人縱有心中保留，對被
    上訴人亦無拘束力。
三、依合約第八條第一項及第五項規定可知，關於逾期違約金得於上訴人應給付之貨
    款或履約保証金或差額保証金內扣除，上訴人得自行選擇行使，並非如上訴人所
    言，逾期罰款僅得於上訴人應給付之貨款中扣除。
參、證據：援用原審所提之立證方法。
丙、本院依聲請詢問證人吳碧燕。
    理    由
一、被上訴人起訴主張：兩造於八十八年五月二十四日簽定「教育部資訊教育基礎建
    設計劃擴大內需方案全縣小學軟體」採購合約（下稱合約），渠業已交貨完畢，
    惟上訴人仍欠貨款七百四十三萬一千四百五十八元未付，上訴人雖以合約規定應
    於八十八年六月二十日前交貨完畢，渠遲延交付二百八十五日，依合約每日按總
    價扣千分之一即三萬八千六百八十元，及依合約不得超過結算總價十分之二，乃
    扣款七百四十三萬一千四百五十八元，惟本件合約涉及之供應商一百多家，需求
    學校二百餘家，客觀上顯難於六月二十日前交貨，且日後又逢暑假及九二一大地
    震之不可抗力，雙方業已於同年十一月四日開會決議「本案應於八十八年十一月
    三十日前全部完成」，「本紀錄視同合約辦理」，重新約定八十八年十一月三十
    日前完成，不計遲延，被上訴人於十一月底前，已履行百分之九十七以上，且部
    分產品係因未上市、已售罊客觀上給付不能，應視為已履行完畢，退步言之，縱
    認被上訴人有遲延交付之違約情事，本件交貨日期在八十八年十一月三十日以前
    者，亦不應計罰違約金，且上訴人所主張之違約金亦屬過高等語，爰依法請求判
    決命上訴人給付貨款七百四十三萬一千四百五十八元及法定遲延利息等語。
    上訴人則以：本件合約之履行期為八十八年六月二十日，被上訴人遲延交付達二
    百八十五日，伊依約扣違約金七百四十三萬一千四百五十八元，並無違誤，兩造
    於開協調會時並未就展延期限達成合致，僅係約定如上訴人未在八十八年十一月
    三十日前全部履約交貨，伊將對履約保証金部分予以扣抵或沒收，被上訴人主張
    兩造交貨期限展延至八十八年十一月三十日，實有誤會，且合約規定一次交貨，
    並無分批交貨之約定，渠主張分批計罰違約金及酌減違約金，顯無理由等語，資
    為抗辯。 (原審就金額六百十五萬二千三百三十七元及法定遲延利息部分，判決
    准許上訴人之請求，而駁回上訴人其餘之請求，上訴人就其敗訴部分未據聲明不
    服。)
二、查兩造間訂有採購合約，依合約被上訴人應在八十八年六月二十日交貨完畢，但
    被上訴人直至八十九年三月三十一日始交貨完畢，目前尚有貨款七百四十三萬一
    千四百五十八元未領取之事實，有兩造不爭之合約、完工報告書及被上訴人八十
    九年四月二十一日 (八九)友字第０二八號函、驗收結算証明書及結算表在卷足
    稽(見原審卷第三九至四五頁)，且為被上訴人之訴訟代理人在原審自認在卷 (見
    原審卷第九十二頁)，自堪信為真實。
三、至被上訴人主張兩造所訂之合約履行期限顯不相當，有違政府採購法之原則及誠
    信原則，且兩造復已於八十八年十一月四日召開協調會同意延展履行期限至八十
    八年十一月三十日，故在此之前，不應計入遲延，上訴人計算違約日數二百八十
    五日顯然有誤，且渠在八十八年十一月三十日以前，業已履行達百分九十以上，
    上訴人所扣之違約罰顯然過高等語，則遭上訴人所否認，並以前開情詞置辯，經
    查：
(一)給付定有期限者，債務人自期限屆滿時起負遲延責任，民法第二百二十九條第一
    項定有明文，兩造所訂之系爭合約既明定交貨期限為八十八年六月二十日，則本
    件給付自應屬定有期限，且被上訴人亦自認係於八十九年三月三十一日始完成交
    貨，則其履行債務顯已構成給付遲延。雖被上訴人主張合約所定之履行期間顯然
    不足且不相當云云，然查系爭採購合約之履行期限係在被上訴人參與投標時即已
    規定明確，被上訴人於參加競標時應慮及履行之可能性，其既決定參加投標，復
    於得標後與上訴人簽定合約時，均未就履行期表示異議，自應依合約所訂之履行
    期間為準，自不容許其於事後再以合約所定之履行期間過短，不符誠信原則為由
    ，而加以否認，此部分被上訴人之主張，殊非可採。
(二)至被上訴人另主張其因學校放暑假承辦人員交接不清，及遭逢九二一地震，致無
    法如期履行云云，然查學校放暑假與九二一大地震之發生時間均在合約所定交貨
    日之後，對其交貨時點不生影響，被上訴人就其未能在六月二十日以前交貨完畢
    之事實，並未能舉証証明有不可歸責於己之事由存在，故其主張應扣除九二一大
    地震及學校放暑假之二個月時間不能作業，不應計入履行期間云云，亦非可採，
    依法自應負給付遲延之債務不履行責任。
(三)至被上訴人主張兩造於合約所定履行期屆至後之八十八年十一月四日曾召開採購
    協調會，就被上訴人履行合約之缺失提出檢討，並重新約定「本案應於八十八年
    十一月三十日前全部完成，：：：未完成交貨時要依合約扣除履約保証金，：：
    ：若無法於期限內完成，甲方將依合約規定執行各項罰則及扣款：：：」等事項
    ，故兩造之合約履行期限業已延展至八十八年十一月三十日，在此之前不應計入
    遲延等語，並提出上訴人承認為真正之協調會會議紀錄在卷以資証明 (見原審卷
    第十四頁) 。按，解釋契約，固須探求當事人之真意，不能拘泥於契約之文字，
    但契約文字業已表示當事人真意，無須別事探求者，即不得反捨契約文字而更為
    曲解 (參見最高法院十七年上字第一一一八號判例意旨) ，茲依據系爭合約第四
    條第五項約定「乙方提供履約、差額保証金作為履約保証後，經甲方認定乙方有
    違約情事或無力完成本契約時，甲方得依照保証條款，通知乙方後逕行變賣動用
    乙方所繳納之履約、差額保証金，以維持本設備案進行，乙方同意不異議」；第
    八條第四、五項約定「乙方若無法依合約規定履行時，甲方得解除合約，且保証
    金 (含履約、差額保証金) 不予發還，其因解除合約而致甲方遭受之損害，概由
    乙方負責賠償」「各項賠償金，甲方得在乙方貨款或保証金 (含履約、差額保証
    金) 內扣抵」等內容，可知履約保証金本為違約賠償扣罰之標的，只要被上訴人
    有違約情事發生，上訴人即可依約扣抵履約保証金，且有選擇權，本無庸再行特
    別約定給予期限。依前所述，被上訴人於八十八年十一月四日召開採購協調會時
    ，業已構成遲延給付之違約情事，且無不可歸責事由，依約本可按日科罰金，並
    自履約保証金內扣抵，只因被上訴人要求再給予時日，以便其完成交貨義務，經
    雙方協議後，同意以八十八年十一月三十日為最後履行期限，逾限始依約扣除履
    約保証金之事實，業經記載於協調會紀錄之內，並載明該會議紀錄視同合約辦理
    ，而賦與該約定相當於合約之效力，再參以上訴人之法定代理人吳玉美在本院供
    稱「八十八年十一月四日之協調會本是想終止契約，對造請求我們多給一些時間
    讓他們完成交貨，我們考慮若是重新招標，時間可能會拖更久，而且廠商也有交
    部分貨物，所以我們給予被上訴人一個機會，以十一月三十日為最後的截止日，
    ：：：」等語 (見本院卷第四七頁) ，上訴人之承辦人吳碧燕在本院証稱「：：
    ：他們遲至十一月四日還未交貨，被上訴人已經逾期違約，我們原是要解約並沒
    收履約保証金，被上訴人要求我們再給予一些時日完成，兩造協議結果以十一月
    三十日為最後完成日，被上訴人如不能完成交貨，我們要終止合約，並沒收履約
    保証金，完成部分我們會給錢，遲延部分我們要計算遲延金額，：：：如果對造
    在十一月三十日完成交貨，我們可解釋他們有履約不扣履約保証金，但遲延部分
    還是默扣他們逾期違約之金額，：：：」等語 (見本院卷第四八頁) 及該協調會
    紀錄第五條第四項內並註明「：：：若無法於期限內完成，甲方將依合約規定執
    行各項罰則及扣款：：：」等文字，但對於如被上訴人依限於十一月三十日以前
    交貨完畢時之違約責任則隻字未提，堪認上訴人係同意以八十八年十一月三十日
    為被上訴人履行最後期限，否則亦無須將履約保証金之扣除時點特別延至十一月
    三十日起算，故上訴人所辯協調會並未就展延履行期限達成合致，僅約定如上訴
    人未在八十八年十一月三十日前全部履約交貨，將對履約保証金予以扣抵或沒收
    云云，尚不足採。
(四)再按約定之違約金額過高者，法院得減至相當之數額。又債務已為一部履行者，
    法院得比照債權人因一部履行所受之利益，減少違約金，民法第二百五十二條、
    第二百五十一條分別定有明文。至是否相當仍須依一般客觀事實、社會經濟狀況
    及當事人所受損害情形，以為酌定標準（最高法院四十九年臺上字第八○七號判
    例意旨參照）。上開規定乃因債務人如已為一部履行時，若仍使照約支付違約金
    ，則債務人備受不測之損害，殊失情理之平，故使法院得比照債權人因一部履行
    所受之利益，減少違約金，以期得公平之結果。查被上訴人之履行完畢日為八十
    九年三月三十一日，此為上訴人所不爭，則自八十八年十二月一日起至前開實際
    履行完畢日，總計遲延一百二十一日，依合約書第八條罰則（一）之約定，每逾
    期一日，按合約總價千分之一計罰，惟查，本件合約之標的物數目、種類繁雜，
    被上訴人雖遲延給付，然於八十八年十一月三十日合約履行最後期限，業已交付
    達百分之七十二點六七，此為上訴人所不爭執，且已於八十九年三月三十一日履
    行完畢，故如仍依全部不履行之違約金計罰，顯失公平，本院認其違約罰款以每
    逾期一日，按合約總價千分之０．五計罰為適當，故上訴人依合約約定所得主張
    扣除之違約金額為二百三十四萬零一百四十元（ 計算方式：１２１天×０．５
    0/00 ×00000000元），逾此部分之違約金尚嫌過高而不應准許。
四、綜上所述，上訴人既積欠被上訴人買賣貨款七百四十三萬一千四百五十八元未付
    ，則扣除應科之違約罰金二百三十四萬零一百四十元後，被上訴人仍應給付貨款
    五百零九萬一千三百十八元，及自起訴狀繕本送達翌日即八十九年九月九日起至
    清償日止，按年息百分之五計算之利息，應予准許，逾此部分之請求不應准許，
    原審就前開應予准許部分，所為上訴人敗訴之判決，並無不合，上訴論旨指摘原
    判決此部分不當，求予廢棄改判，為無理由；至原審就超過前開應予准許之部分
    ，所為上訴人敗訴之判決，尚有未合，上訴論旨指摘原判決此部分不當，求予廢
    棄改判，為有理由。
五、本件事証已臻明確，兩造其餘攻擊防禦方法及未經援用之舉証，於判決結果不生
    影響，爰不逐一加以論述，附此敘明。
據上論結，本件上訴為一部有理由，一部無理由，依民事訴訟法第四百五十條、第四
百四十九條第一項、第七十九條但書，判決如主文。
中      華      民      國    九十      年    十一    月    二十八    日
                                  民事第四庭
                                      審判長法  官  李  瓊  蔭
                                            法  官  楊  豐  卿
                                            法  官  張      蘭
右正本係照原本作成。
如不服本判決，應於收受送達後二十日內向本院提出上訴書狀，其未表明上訴理由者
，應於提出上訴後二十日內向本院補提理由書狀（均須按他造當事人之人數附繕本）
上訴時應提出委任律師或具有律師資格之人之委任狀；委任有律師資格者，另應附具
律師及格證書及釋明委任人與受任人有民事訴訟法第四百六十六條之一第一項但書或
第二項（詳附註）所定關係之釋明文書影本。
中      華      民      國    九十      年    十一    月      二十九    日
                                            書記官  應  瑞  霞
附註：
民事訴訟法第四百六十六條之一（第一項、第二項）：
對於第二審判決上訴，上訴人應委任律師為訴訟代理人。但上訴人或其法定代理人具
有律師資格者，不在此限。
上訴人之配偶、三親等內之血親、二親等內之姻親，或上訴人為法人、中央或地方機
關時，其所屬專任人員具有律師資格並經法院認為適當者，亦得為第三審訴訟代理人
。


司法院資訊處製作；財團法人民間司法改革基金會備份。
